臺灣高等法院刑事判決
110年度上訴字第1783號
上  訴  人  
即  被  告  劉人傑




選任辯護人  江百易律師(法律扶助律師)
上  訴  人  
即  被  告  林佑庭



                    （現另案於法務部○○○○○○○○附設勒戒所觀察勒戒中）
選任辯護人  陳義權律師(法律扶助律師)
            劉彥呈律師(法律扶助律師)  
上  訴  人  
即  被  告  黃啟銘


                    （現另案於法務部○○○○○○○執行中）                 
選任辯護人  游嵥彥律師(法律扶助律師)  
上  訴  人  
即  被  告  徐英凱



選任辯護人  許峻銘律師(法律扶助律師)
上列上訴人即被告因違反毒品危害防制條例等案件，不服臺灣桃
園地方法院109年度訴字第698、920、767號，中華民國110年2月
19日第一審判決（起訴案號：臺灣桃園地方檢察署109年度偵字
第7399、18611、3103號、109年度毒偵字第2477、2478、2481號
，追加起訴案號：109年度偵字第20780號），提起上訴，本院判
決如下：
    主  文
原判決關於丙○○轉讓禁藥部分撤銷。
丙○○犯轉讓禁藥罪，處有期徒刑參月；扣案如附表編號3所示之
物沒收。
其他上訴駁回。
    事  實
一、丁○○、甲○○、丙○○及乙○○均知悉甲基安非他命為毒品危害防
    制條例第2條第2項第2款所列管之第二級毒品，依法不得持
    有、販賣。緣丁○○於民國109年3月2日凌晨4時1 分許，以如
    附表編號12所示行動電話之通訊軟體LINE（下稱LINE）傳送
    ：「51一台硬的軟的高級貨1/8 4000有沒有興趣」等兜售毒
    品之內容予劉承洋（暱稱為「威廉」），劉承洋恰因另案為
    警查獲槍砲案件，為求供出其他毒品上游以獲酌量減輕刑度
    ，遂將此事告知臺北市政府警察局萬華分局警備隊隊長楊志
    宏，楊志宏為查緝毒品，乃請劉承洋聯繫丁○○，劉承洋即以
    LINE假意詢價，並表示楊志宏欲購買1 公斤之甲基安非他命
    ，兩人即約定面交毒品之時間、地點。然丁○○因故未能向原
    毒品供應者取得1 公斤之甲基安非他命，遂詢問乙○○有無毒
    品來源，經乙○○聯絡身分不詳、綽號「小胖」之成年男子（
    下稱「小胖」）後，確認「小胖」能提供1 公斤之甲基安非
    他命，丁○○、乙○○與「小胖」即共同基於販賣第二級毒品以
    營利之犯意聯絡，由丁○○於109年3月3日上午7時14分後至中
    午間某時，在不知情之戊○○的陪同下，前往位於桃園市○○區
    ○○路000 號之「六星汽車旅館」，租用該旅館之117號房間
    （下稱117號房）做為與劉承洋、楊志宏之會面處所，嗣於
    劉承洋、楊志宏抵達117號房後，乙○○即以iPhone行動電話
    （未扣案）與丁○○持用之前開行動電話視訊通話，經確認楊
    志宏確有購買毒品之現金後，乙○○乃與具有共同販賣第二級
    毒品以營利犯意聯絡之甲○○聯繫（甲○○使用如附表編號9所
    示之行動電話），要甲○○前往117號房處理提供毒品試用、
    確認交易對象及購毒現金等相關事宜，乙○○再聯繫亦有共同
    販賣第二級毒品以營利犯意聯絡之丙○○（丙○○使用如附表編
    號10所示之行動電話)，要丙○○前往桃園市平鎮區新生路730
     巷附近之鐵皮屋，向「小胖」拿取以茶葉真空包裝之1 公
    斤甲基安非他命，並送往上開「六星汽車旅館」內。嗣甲○○
    與不知情之陳憬妍抵達該117號房後，甲○○即取出如附表編
    號2所示，1公斤價格分別為新臺幣(下同)115萬元、120 萬
    元兩種不同品質之甲基安非他命供楊志宏選擇，楊志宏表示
    要購買價格120萬元之甲基安非他命，其後因117號房之租用
    時間已到，丁○○、甲○○、戊○○、劉承洋等人乃移往「六星汽
    車旅館」之801號房（下稱801號房），甲○○並聯繫丙○○將1
    公斤甲基安非他命送至801號房。嗣於109年3月3日下午3時1
    0分許，丙○○駕駛自用小客車搭載不知情之戴智昇抵達該汽
    車旅館，丙○○即攜帶如附表編號1所示之甲基安非他命進入8
    01號房內，旋遭埋伏於外之員警進入房間內當場逮捕，經其
    等同意搜索，扣得如附表所示之物，丁○○、甲○○、丙○○及乙○○之本次販賣甲基安非他命犯行因而不遂【丁○○被訴施用第
    二級毒品部分，經原審判處罪刑後，未據上訴而確定；另丙○○、甲○○各被訴施用第二級毒品部分，經原審分別判處罪刑
    及諭知公訴不受理後，丙○○、甲○○於上訴本院後，分別撤回
    該部分上訴而告確定】。
二、丙○○知悉甲基安非他命係屬藥事法第22條第1項第1款規定之
    禁藥，愷他命係屬毒品危害防制條例第2條第2項第3款所列
    管之第三級毒品，亦屬第三級管制藥品，未經核准，擅自製
    造者，即屬藥事法第20條第1款所規定之偽藥，未經許可，
    均不得轉讓。竟基於轉讓禁藥甲基安非他命及偽藥愷他命之
    犯意，於109年3月3日中午前某時，將其所有不詳數量之甲
    基安非他命（無證據證明淨重逾10公克）、愷他命，同時放
    置在桃園市○鎮區○○路00號4 樓租屋處，任由戴智昇免費取
    用，戴智昇遂於109年3月3日中午某時，在上開租屋處內，
    取出僅供施用1次之少量甲基安非他命，以燒烤吸食煙霧之
    方式，施用甲基安非他命1次，再取出僅供施用1次之愷他命
    ，以摻入香菸吸食煙霧之方式，施用品愷他命1次。嗣於109
    年3月3日下午3時10分許，因丙○○涉前開販賣第二級毒品案
    件，為警查獲，並扣得如附表編號3 所示之愷他命，始悉上
    情。
三、乙○○另基於販賣第二級毒品甲基安非他命以營利之犯意，先
    於108年8月23日下午1時22分許，以不詳廠牌筆記型電腦（
    未扣案）連上網路，透過臉書Messenger通訊軟體與李士傑
    （暱稱「李朕」）達成販賣甲基安非他命之合意，再於同日
    某時，在桃園市中壢區「育松園商務旅館」，以4千元價格
    ，販賣4包各1公克、共計4公克之甲基安非他命予李士傑1次
    ，並收訖價金。
四、案經桃園市政府警察局中壢分局、臺北市政府警察局萬華分
　  局、海洋委員會海巡署偵防分署花蓮查緝隊報請臺灣桃園地
　  方檢察署檢察官指揮偵查起訴，暨臺灣桃園地方檢察署檢察
    官簽分偵辦追加起訴。
    理  由
一、關於證據能力部分：
　　本判決所引用之證據資料，無論供述證據或非供述證據，檢
    察官及上訴人即被告丁○○、甲○○、丙○○、乙○○（以下均省略
    「上訴人」之稱謂，統稱被告丁○○等4人）暨其等之辯護人
    均同意作為證據（見本院卷第294至300、417至423、471至4
    75頁），本院審酌供述證據作成時之情況，認為適當，非供
    述證據，亦查無非法取得而應予排除之情形，自均得作為證
    據。
二、認定犯罪事實所憑之證據及理由： 
  ㈠就事實一部分（被告丁○○等4人共同販賣第二級毒品未遂部分
    ）：
  ⒈此部分事實，業據被告丁○○、甲○○、丙○○及乙○○於偵查（含
    警詢）、原審及本院審判中自白明確（見偵7399號卷一第27
    至30、121至124、85至第88、325、326、331、偵7399號卷
    二第7至11、15至18、153至159、217至221、225至227 、23
    7至240頁、原審698號卷一第73至77、156、166、198頁、原
    審698號卷二第37至40頁、原審767號卷一第53至56頁、本院
    卷第294、417、470、601頁），並有證人戴智昇、陳憬妍、
    戊○○於警詢及偵查中，證人劉承洋、楊志宏於偵查中，及同
    案被告乙○○於原審審理中之證述可參（見偵7399號卷一第59
    至63、105至107、137至141、330、332、333頁、偵7399號
    卷二第41至43、59至70、139至143頁、原審698號卷二第218
    至225頁），復有LINE及Messeger對話紀錄擷圖在卷可稽（
    見偵7399號卷二第77至94頁）；且有臺北市政府警察局萬華
    分局搜索扣押筆錄、扣押物品目錄表（見偵7399號卷一第16
    1至167頁），及如附表編號1、2、9、10、12所示之毒品及
    行動電話扣案可佐。又扣案如附表編號1、2所示之毒品，經
    送內政部警政署刑事警察局鑑定結果，均含第二級毒品甲基
    安非他命成分，有該局鑑定書在卷可參（詳細內容如附表該
    編號備註欄所載，見偵7399號卷二第103至105頁），足認被
    告丁○○等4人之自白與事實相符，均可以採信。
  ⒉按刑法關於正犯、從犯之區別，係以其主觀犯意及客觀犯行
    資為判斷標準，凡以自己犯罪之意思而參與犯罪，無論其所
    參與者是否犯罪構成要件之行為，皆為正犯，其以幫助他人
    犯罪之意思而參與犯罪，其所參與者，苟係犯罪構成要件之
    行為，亦為正犯，必以幫助他人犯罪之意思而參與犯罪，其
    所參與者又為犯罪構成要件以外之行為，始為幫助犯。就販
    賣毒品而言，舉凡看貨、議價、洽定交易時地、收款、交貨
    等作為，皆屬販賣毒品構成要件事實之部分行為。如行為人
    主觀上明知他人從事販賣毒品之行為，客觀上為他人看貨、
    議價、送貨、收款等屬於販賣毒品罪構成要件事實之部分行
    為，即係分擔實行犯罪行為，無論是否基於幫助販賣之意思
    ，自應負共同販賣毒品之罪責，不能僅評價為販賣毒品罪之
    幫助犯（最高法院106年度台上字第1130號判決要旨參照）
    。本件事實一之毒品交易緣起，係由被告丁○○先向證人劉承
    洋兜售毒品，達成初步交易合意後，再約定地點會面交付毒
    品等情，此有被告丁○○與證人劉承洋之LINE對話紀錄可佐（
    見偵7399號卷二第78至84頁），並據被告丁○○於原審供承：
    本件毒品交易的時間、地點是我找的等語明確(見原審698號
    卷一第166頁），足見被告丁○○已分擔本件毒品交易之聯繫
    、議定及洽定交易時地等行為，自屬已參與販賣第二級毒品
    之構成要件行為甚明。是被告丁○○之辯護人辯護略以：被告
    丁○○所為可能僅是幫助販賣第二級毒品云云，核無可採。
  ⒊販賣毒品之行為，本無一定之公定價格，是各次買賣之價格
    ，當亦各有差異，或隨供需雙方之資力、關係之深淺、需求
    之數量、貨源之充裕與否、販賣者對於資金需求之急迫與否
    ，以及政府查緝之態度等情，進而為各種不同之風險評估，
    而為機動性之調整，因此毒品之價格標準，自非一成不變，
    然其所圖利益之非法販賣行為目的，則屬相同，並無二致。
    一般民眾普遍所認知之毒品非法交易，向為政府嚴厲查禁，
    衡諸常情，倘非有利可圖絕無平白甘冒被重罰之高度風險，
    從而，舉凡其有償交易，除足反證其確另基於某種非圖利本
    意之關係外，通常尚難因無法查悉其買進、賣出之差價，而
    諉無營利之意思，或阻卻販賣犯行之追訴。本件據被告乙○○
    於原審審理時供稱：此次交易成功，可獲利1、2 萬元等語
    （見原審698號卷二第265頁）；被告丙○○於偵查中亦供承：
    我相信交易成功的話，乙○○他們應該會給我報酬等語（見偵
    7399號卷二第17、226頁）；且被告丁○○等4人與劉承洋、楊
    志宏非親非故，其等願甘冒重刑之風險進行本件毒品交易，
    何況交易價格高達120萬元，衡情自係有利可圖，足認被告
    丁○○等4人對於本件毒品交易確有營利之意圖甚明，從而其
    等有為如事實一所示之犯行，均堪以認定。
  ㈡就事實二部分（被告丙○○轉讓禁藥、偽藥部分）：
    此部分事實，業據被告丙○○於偵查、原審及本院審判中自白
    明確（見偵7399號卷二第226頁、原審698號卷一第198頁、
    卷二第217、262頁、本院卷第294、602頁），核與證人戴智
    昇於警詢、偵訊之證述情節相符（見偵18611號卷第40、49
    、50頁）；且證人戴智昇於109年3月3日經警方採集之尿液
    送驗結果，呈現安非他命、甲基安非他命及愷他命之陽性反
    應，有臺北市政府警察局偵辦毒品案件尿液檢體委驗單及台
    灣尖端先進生技醫藥股份有限公司濫用藥物檢驗報告各1份
    在卷可佐（見偵18611號卷第33、36頁）。又被告丙○○所有
    經扣案如附表編號3所示之毒品，經送內政部警政署刑事警
    察局鑑定結果，均含有第三級毒品愷他命成分，有該局鑑定
    書在卷可參（見偵7399號卷二第103至第105頁）。堪認被告
    丙○○就此犯行之自白與事實相符，足以採信。是被告丙○○有
    為事實二所示之犯行，亦可認定。
  ㈢就事實三部分（被告乙○○販賣第二級毒品部分）：
    此部分事實，業據被告乙○○於偵查（含警詢）、原審及本院
    審判中自白明確（見偵3103號卷第12、99、100頁、原審920
    號卷二第41頁、原審698號卷二第265頁、本院卷第417、602
    頁），核與證人李士傑於警詢、偵訊證述之情節相符（見偵
    3103號卷第39、79頁），並有被告乙○○與證人李士傑間之臉
    書Messeger對話翻拍照片在卷可參（見3103號卷第56、123
    頁），堪認被告乙○○此部分自白與事實相符，可以採信。又
    被告乙○○於警詢時供承：我本次販賣甲基安非他命獲利4百
    元等語（見偵3103號卷第12頁），足徵被告乙○○此次販賣毒
    品行為，有營利意圖甚明。是被告乙○○有為如事實三所示之
    犯行，亦可認定。
　㈣據上，被告丁○○等4人所為共同販賣第二級毒品未遂、被告丙○○所為轉讓甲基安非他命及愷他命，及被告乙○○獨自所為販
    賣第二級毒品等犯行，均事證明確，原審因而認定被告等人
    各成立上開犯罪，並無違誤。
三、關於論罪科刑部分：
  ㈠新舊法比較：
　⒈按行為後法律有變更者，適用行為時之法律。但行為後之法
    律有利於行為人者，適用最有利於行為人之法律。刑法第2
    條第1項定有明文。查，被告丁○○等4人於為上開事實一及被
    告乙○○於為上開事實三所示之販賣第二級毒品行為後，毒品
    危害防制條例於109年7月15日修正施行，其中關於處罰販賣
    第二級毒品之第4條第2項規定，法定刑由修正前之處「無期
    徒刑或7年以上有期徒刑，得併科新臺幣（下同）1千萬元以
    下罰金」，提高為處「無期徒刑或10年以上有期徒刑，得併
    科1千5百萬元以下罰金」，兩相比較，修正後之規定，顯然
    不利於被告，依刑法第2條第1項前段規定，就此等部分均應
    適用修正前之規定處斷。
　⒉至於同條例第17條第2項，雖有修正前規定為「犯第4條至第8
    條之罪於偵查及審判中均自白者，減輕其刑」，修正後規定
    為「犯第4條至第8條之罪於偵查及歷次審判中均自白者，減
    輕其刑」之差異。惟按刑法第2條所謂有變更之法律，係指
    刑罰法律而言（最高法院51年台非字第76號刑事判決要旨參
    照）。而被告於審判中是否自白犯罪，係屬被告於法院訴訟
    程序進行中之訴訟行為，與其所為犯行之刑罰評價無涉，亦
    即毒品危害條例第17條第2項之修正，無關惡化被告犯罪行
    為之處罰，此一規定本質上係屬程序規定，應依程序從新原
    則為適用，無新舊法比較適用問題，因此關於被告自白是否
    減輕其刑之要件，於修正前所為之訴訟行為，適用修正前之
    規定，修正後所為之訴訟行為，適用修正後之規定，始與本
    條項立法目的，在於使犯同條例第4條至第8條毒品案件之刑
    事訴訟程序儘早確定之旨趣相符，以免滋生被告憑藉其先前
    於審判中曾經自白犯行，即在本條項修正施行後之審判中矢
    口否認犯行，致耗費司法資源，而不利於此等案件之儘早確
    定。
　㈡就事實一部分：
　　核被告丁○○等4人所為，均係犯修正前毒品危害防制條例第4
    條第6項、第2項之販賣第二級毒品未遂罪。被告丙○○、甲○○
    各持有甲基安非他命純質淨重20公克以上之低度行為（詳參
    附表編號1、2備註欄所載），各為嗣後販賣之高度行為所吸
    收，均不另論罪。被告丁○○等4人與「小胖」間就此部分犯
    行，有犯意之聯絡及行為之分擔，依刑法第28條規定，應論
    以共同正犯。又被告丁○○等4人已著手於本件犯罪行為之實
    行而不遂，均依刑法第25條第2項規定，按既遂犯之刑減輕
    之。
  ㈢就事實二部分：
  ⒈甲基安非他命係毒品危害防制條例第2條第2項第2 款所規定
    之第二級毒品，不能非法持有及轉讓，又甲基安非他命雖係
    第二級毒品，但亦屬於藥事法所稱之禁藥。另愷他命固屬毒
    品危害防制條例第2條第2項第3 款所規範之第三級毒品，然
    亦為管制藥品管理條例第3 條所稱之第三級管制藥品，應屬
    藥品管理，其藥品類別為「須由醫師處方使用」，惟尚未列
    屬藥事法第22條第1項第1款所稱公告禁止製造、調劑、輸入
    、輸出、販賣或陳列之毒害藥品之禁藥。藥品之製造或輸入
    或調劑，應依相關法令規定辦理，而經行政院衛生署核准登
    記之愷他命製劑，僅有針劑等情，此有行政院衛生署食品藥
    物管理局（現改制為衛生福利部食品藥事管理署）於99年3
    月19日以FDA消字第0990013233號、99年4月9日以FDA管字第
    0990016960號函釋可考，並為職務上所知之事實。因目前實
    務上經行政院衛生福利部核准登記之愷他命製劑，僅單方注
    射一種，而被告丙○○轉讓之愷他命，為粉末之形式，並無品
    名、製造廠商、仿單或藥品許可證字號等足以識別為合法製
    造之藥品，外觀上顯然可得知非屬中央衛生主管機關核准製
    造之藥品，復無其他證據證明係自國外非法走私輸入（如係
    未經主管機關核准而擅自輸入者則屬禁藥），是本件被告丙○○所轉讓之第三級毒品愷他命，應為國內違法製造之偽藥無
    訛。被告丙○○知悉甲基安非他命為禁藥、愷他命為偽藥而轉
    讓，除成立毒品危害防制條例第8條第2項之轉讓第二級毒品
    罪、同條第3 項轉讓第三級毒品罪外，亦構成藥事法第83條
    第1 項之轉讓禁藥罪、轉讓偽藥罪，屬於同一犯罪行為同時
    有二種法律可資處罰之法條競合關係，依重法優於輕法、後
    法優於前法等法理，擇一處斷。而藥事法第83條第1項係於9
    3年4月21日修正公布，同年月23日施行（同條項嗣於104年1
    2月2日修正而提高罰金刑之上限），相較於毒品危害防制條
    例第8條第2項、第3項規定，新修正之藥事法為後法；再藥
    事法第83條第1項轉讓禁藥、偽藥之處罰（7年以下有期徒刑
    ，得併科5000萬元以下罰金），較毒品危害防制條例第8條
    第2項轉讓第二級毒品之處罰（6月以上5年以下有期徒刑，
    得併科70萬元以下罰金）、同條第3項轉讓第三級毒品之處
    罰（3年以下有期徒刑，得併科30萬元以下罰金）為重，是
    轉讓甲基安非他命，除轉讓達淨重10公克以上，或成年人對
    未成年人或明知為懷胎婦女而對之為轉讓行為，分別依毒品
    危害防制條例第8條第6項、第9條規定加重其刑至二分之一
    ，而應依該加重規定處罰外，應依藥事法第83條第1 項之規
    定處罰（最高法院98年度台上字第6962號、104年度台上字
    第2369號判決意旨參照）。本件被告丙○○提供數量不詳之甲
    基安非他命給證人戴智昇施用，尚無證據證明已達行政院依
    毒品危害防制條例第8條第6項頒訂之「轉讓毒品加重其刑之
    數量標準」第2 條第1項第2款規定之淨重10公克以上；且證
    人戴智昇非未成年人，是被告丙○○此部分所為，不符毒品危
    害防制條例第8條第6項、第9條加重其刑之規定，應優先適
    用藥事法之規定加以論處。故就被告丙○○所為本件轉讓甲基
    安非他命、愷他命之行為，應各優先適用藥事法第83條第1
    項轉讓禁藥罪、轉讓偽藥罪處罰。
　⒉核被告丙○○所為，係犯藥事法第83條第1 項之轉讓禁藥罪及
    轉讓偽藥罪。因藥事法無處罰持有禁藥、偽藥行為，故無持
    有之低度行為，為轉讓之高度行為吸收之問題，附此敘明。
    又被告丙○○係同時轉讓甲基安非他命及愷他命，屬以一轉讓
    行為同時觸犯轉讓禁藥罪及轉讓偽藥罪2 罪名，為想像競合
    犯，依刑法第55條規定，應從一重之轉讓禁藥罪處斷。
  ㈣就事實三部分：
    核被告乙○○所為，係犯修正前毒品危害防制條例第4條第2 
    項之販賣第二級毒品罪。被告乙○○販賣前持有第二級毒品之
    低度行為，為其販賣之高度行為所吸收，不另論罪。
  ㈤被告丙○○所犯上開販賣第二級毒品未遂罪與轉讓禁藥罪間
　  ，及被告乙○○所犯上開販賣第二級毒品未遂罪與販賣第二
　  級毒品罪間，皆係犯意各別、行為互殊，均應予分論併罰。
  ㈥累犯部分：
　  查，被告乙○○曾因施用毒品案件，經原審法院以108年度壢
    簡字第3號判處有期徒刑2月確定，於108年6月21日執行完畢
    乙節，有其前案紀錄表在卷可考（見本院卷第176頁），其
    於上開有期徒刑執行完畢後，5年以內故意再犯上開有期徒
    刑以上之2 罪，均為累犯。審酌被告乙○○前所犯之施用毒品
    罪，固屬侵害社會法益之罪，然其犯罪本質係戕害自身健康
    ，與其本案所為之販賣第二級毒品，係藉戕害他人而得利之
    犯罪質量究有不同，原審因而不依累犯規定加重其本刑，核
    無不當。
　㈦依毒品危害防制條例第17條第2項規定之減刑：
　⒈毒品危害防制條例第17條第2項規定「犯第4條至第8條之罪於
    偵查及(歷次)審判中均自白者，減輕其刑」。因被告丁○○等
    4人對於所為上開事實一之販賣第二級毒品未遂罪，被告丙○○對於所為上開事實二之轉讓禁藥罪，及被告乙○○
　　對於所為上開事實三之販賣第二級毒品罪，均於偵查及審判
    中自白犯行，已如上述。其中關於被告丙○○轉讓禁藥部分，
    雖係適用藥事法規定處罰，但因其轉讓之客體甲基安非他命
    （包括愷他命），其本質不因適用藥事法而有不同，基於法
    規競合規範價值體系之和諧，及憲法罪刑相當、平等原則等
    旨趣，自亦應有毒品危害防制條例第17條第2項減刑規定之
    適用（最高法院109年度台上大字第4243號裁定意旨參照）
    。是對被告丁○○、甲○○、丙○○及乙○○各自所為上開犯罪，依
    上開規定，均減輕其刑，並就被告丁○○等4人所為之販賣第
    二級毒品未遂罪部分，均遞減其刑。
　⒉被告丙○○上訴指摘原審判決就轉讓禁藥部分，未依上開規定
    減刑為不當乙節，為有理由。此部分原審判決既有違誤，即
    無可維持，自應就原判決關於此部分之罪刑及沒收，予以撤
    銷改判。
　㈧至於被告丙○○之辯護人主張丙○○於偵查中供出共犯乙○○，使
    其因而查獲，有毒品危害防制條例第17條第1 項規定之減刑
    事由乙節（見本院卷第112至114頁）。按毒品危害防制條例
    第17條第1項規定：「犯第4條至第8 條、第10條或第11條之
    罪，供出毒品來源，因而查獲其他正犯或共犯者，減輕或免
    除其刑」，其立法意旨在於鼓勵被告具體提供其毒品上游，
    擴大追查毒品來源，俾有效斷絕毒品之供給，以杜絕毒品泛
    濫，因此須出於被告之供出毒品來源，並因而查獲其他正犯
    或共犯，始可邀減輕或免除其刑之寬典。經查，證人即喬裝
    買家之警方人員楊志宏於偵查中證稱：毒品交易當日與我們
    視訊看現金之人，是綽號叫「阿凱」之被告乙○○，目前通緝
    中等語（見偵7399號卷二第66、67頁）。可見警方在被告丙○○於本件毒品交易當日被查獲之前，即已知悉被告乙○○涉嫌
    本件犯罪，進而查獲被告乙○○，並非因被告丙○○之供述而查
    獲，是被告丙○○不符合毒品危害防制條例第17條第1 項所定
    之減輕或免除其刑事由，其辯護人此部分主張為無理由。
  ㈨本案無刑法第59條之酌量減輕其刑事由：
　　被告甲○○、丙○○、乙○○上訴雖就販賣第二級毒品罪嫌部分，
    均要求依刑法第59條規定酌減其刑云云。惟按，刑法第59條
    規定之酌量減輕其刑，必須犯罪另有特殊之原因與環境，在
    客觀上足以引起一般同情，認為即使予以宣告法定最低度刑
    ，猶嫌過重者，始有其適用。此所謂法定最低度刑，固包括
    法定最低本刑，然遇有其他法定減輕之事由者，則應係指適
    用其他法定減輕事由減輕後之最低度刑而言。倘被告別有其
    他法定減輕事由，應先適用法定減輕事由減輕其刑後，猶認
    其犯罪之情狀顯可憫恕，即使科以該減輕後之最低度刑仍嫌
    過重者，始得適用刑法第59條規定酌量減輕其刑。販賣第二
    級毒品對社會風氣及治安危害重大，為政府嚴加查緝之犯行
    ，而被告甲○○、丙○○及乙○○在本案犯罪之前，均曾因涉犯販
    賣第二級毒品罪嫌，經追訴判刑，有其等之前案紀錄表在卷
    可稽（見本院卷第139、151、174頁），卻仍無視國家禁令
    ，為謀取不法利益，竟再次販售甲基安非他命，戕害他人健
    康，助長毒品氾濫，所生危害甚鉅，不論其等各自分擔之犯
    罪行為為何，實均未見有何特殊之原因或環境，足以引起一
    般人之同情；何況，其等就販賣第二級毒品未遂部分，依刑
    法第25條第2項、毒品危害防制條例第17條第2項規定遞減輕
    其刑，及被告乙○○就所犯販賣第二級毒品部分，依毒品危害
    防制條例第17條第2項規定減輕其刑後，就徒刑部分之最低
    度刑，各為有期徒刑1年9月及3年6月
　　，均無情輕法重之處。是其等上訴所為此部分要求，皆無理
    由。
　㈩關於科刑部分：
　⒈原審判決關於科刑，除被告丙○○轉讓禁藥罪部分外，已說明
    ：以行為人之責任為基礎，審酌被告丁○○等4人知悉第二級
    毒品甲基安非他命具成癮性，施用者多難以自拔，時有為求
    施用毒品而另涉刑案，其危害社會治安甚鉅，卻為求個人私
    利，不惜鋌而走險，應予非難；且衡及本案所販賣之毒品數
    量甚多，及其所為之分工、角色分擔情形，並參酌被告丁○○
    等4 人於犯後均坦承犯行之態度，復酌以其等犯罪所得、犯
    罪動機、目的、智識程度、生活狀況及犯罪所生之危害等一
    切情狀，而就被告丁○○、甲○○、丙○○所犯之販賣第二級毒品
    未遂罪，各量處有期徒刑2年6月，就被告乙○○所犯之販賣第
    二級毒品未遂罪及販賣第二級毒品罪，分別量處有期徒刑2
    年8月及3年6月，並合併定刑有期徒刑4年6月等語。顯已斟
    酌一切量刑事由，核與罪刑原則相當，並無不當。被告丁○○
    等4人就此等部分上訴雖均要求再從輕量刑云云，然觀之其
    等就販賣第二級毒品未遂部分，預定販賣之金額及數量均甚
    鉅，應屬販賣毒品之中盤商角色，雖其等分擔參與之犯罪情
    節不盡相同，但所為均屬該項犯罪不可或缺之一環，另被告
    乙○○在為如事實三所示之販賣毒品行為後，卻不知檢點行徑
    ，竟再次為如事實一之販賣毒品行為，則其後面犯罪之主觀
    上惡性尤重，至於被告丁○○等4人之家庭生活狀況、成長背
    景雖然有別，惟經綜合評價全部量刑因子及罪責相當原則等
    一切情狀後，本院認原審判決就此等部分之量刑妥適，並無
    失之過重之處，是被告丁○○等4人就此等部分上訴指摘原判
    決量刑過重，而要求從輕量刑等節，均無理由。
　⒉爰審酌被告丙○○轉讓禁藥、偽藥，助長毒品、禁藥、偽藥等
    之流通擴散，腐蝕國民健康，間接危害社會安全，甚值非議
    ，兼衡其犯罪之動機、目的、手段、轉讓之數量、具國中畢
    業之智識程度、曾從事鐵工作之生活狀況，以及所生危害等
    一切情狀，乃量處如主文第二項所示之刑。
四、關於沒收部分：
  ㈠扣案之毒品部分
  ⒈甲基安非他命：
    扣案如附表編號1、2所示之物，經鑑驗結果含有第二級毒品
    甲基安非他命成分（詳如附表所載），係上開事實一查獲之
    第二級毒品，依毒品危害防制條例第18條第1 項前段規定，
    應於被告丁○○等4 人所犯販賣第二級毒品未遂罪項下宣告沒
    收銷燬。又各該盛裝毒品之包裝袋，以現今所採行之鑑驗方
    式，包裝袋均仍會殘留微量毒品，而無法將之完全析離，亦
    應依刑法第18條第1 項前段規定，一併諭知沒收。至於鑑定
    時經取樣鑑驗耗用之上開毒品，因已不存在而滅失，即無庸
    宣告沒收。
  ⒉愷他命：
    扣案如附表編號3 所示之物，經鑑驗結果含有禁藥愷他命成
    分（詳如附表所載），係上開事實二查獲之禁藥，屬違禁物
    ，不問屬於犯罪行為人與否，應依刑法第38條第1項規定，
    於被告丙○○此項犯罪項下宣告沒收。而其包裝袋及鑑驗耗盡
    之上開毒品，同上理由，併為諭知沒收或不予宣告沒收。
  ㈡犯罪工具：
  ⒈按犯第4條至第9條、第12條、第13條或第14條第1項、第2 項
    之罪者，其供犯罪所用之物，不問屬於犯罪行為人與否，均
    沒收之，毒品危害防制條例第19條定有明文。又按刑法上責
    任共同原則，係指共同實行犯罪行為之人，在合同意思範圍
    以內，各自分擔犯罪行為之一部，相互利用他人之行為，以
    達其共同犯罪之目的者，即應對於全部所發生之結果共同負
    責。亦即責任共同原則僅在處理共同犯罪參與關係中責任之
    認定，與犯罪工具物之沒收重在犯罪預防並遏止犯罪，以及
    犯罪所得之沒收旨在澈底剝奪犯罪利得以根絕犯罪誘因，係
    屬兩事。沒收固為刑罰與保安處分以外之獨立法律效果，但
    沒收人民財產使之歸屬國庫，係對憲法所保障人民財產基本
    權之限制，性質上為國家對人民之刑事處分，對人民基本權
    之干預程度，並不亞於刑罰，原則上仍應恪遵罪責原則，並
    應權衡審酌比例原則，尤以沒收之結果，與有關共同正犯所
    應受之非難相較，自不能過當。從而，共同正犯間關於犯罪
    所得、犯罪工具物應如何沒收，仍須本於罪責原則，並非一
    律須負連帶責任；況且應沒收物已扣案者，本無重複沒收之
    疑慮，更無對各共同正犯諭知連帶沒收或重複諭知之必要，
    否則即科以超過其罪責之不利責任。因之，往昔採連帶沒收
    共同正犯犯罪所得，及就共同正犯間犯罪工具物必須重複諭
    知之相關見解，自不再援用，應改為共同正犯間之犯罪所得
    應就各人實際分受所得部分而為沒收及追徵；而犯罪工具物
    須屬被告所有，或被告有事實上之處分權者，始得在該被告
    罪刑項下併予諭知沒收。至於非所有權人，又無共同處分權
    之共同正犯，自無庸在其罪刑項下諭知沒收或連帶沒收及追
    徵（最高法院108年度台上字第1001號刑事判決意旨參照）
    。
  ⒉扣案如附表編號17所示之物，為包藏上開事實一查獲之第二
    級毒品（即附表編號1所示甲基安非他命）所用，因未直接
    沾附第二級毒品甲基安非他命，為被告丁○○等4 人販賣第二
    級毒品未遂犯行所使用，依毒品危害防制條例第19條第1 項
    規定，應於被告丁○○等4 人所犯此部分犯罪項下諭知沒收。
    又扣案如附表編號9、10、12所示之行動電話，分別為被告
    甲○○、丙○○及丁○○所有，且為供本案事實一販賣第二級毒品
    犯行聯絡之用，業據被告甲○○、丙○○及丁○○供承明確（見原
    審698號卷二第251至253頁），依毒品危害防制條例第19條
    第1 項規定，應各在被告甲○○、丙○○及丁○○所為事實一之犯
    罪項下，分別宣告沒收。
　⒊未扣案之iPhone行動電話1支及筆記型電腦1台，分別為被告
    乙○○所有供上開事實一、三販賣毒品犯行所用之物，業據被
    告乙○○供承明確（見原審698號卷二第266至267頁），依毒
    品危害防制條例第19條第1 項規定，應分別於被告乙○○所犯
    各該罪犯罪項下宣告沒收，並依第38條第4 項規定，各諭知
    於全部或一部不能沒收或不宜執行沒收時，均追徵其價額。
  ㈢犯罪所得：
    被告乙○○就事實三販賣第二級毒品之犯罪所得4千元，屬其
    所有，雖未經扣案，仍應依刑法第38條之1第1項前段、第3 
    項規定，於被告乙○○所涉事實三販賣第二級毒品罪項下宣告
    沒收，並諭知於全部或一部不能或不宜執行沒收時，追徵其
    價額。
  ㈣至於扣案之如附表編號4至6所示之物，雖檢驗結果確含第二
    級、第三級、第四級毒品成分，又扣案如附表編號14至15之
    物，雖為被告甲○○所有，然此均為被告甲○○另涉及持用或施
    用毒品犯行所施用之毒品及工具，業據被告甲○○於供述明確
    （見偵7399號卷二第10頁、原審698號卷二第252至253頁）
    ，復無證據證明前開物品與被告甲○○本案事實一之販賣毒品
    犯行有關，就此部分即不得予以宣告沒收銷燬或沒收。另扣
    案如附表編號8、11、13所示行動電話，雖分別為被告甲○○
    、丙○○、丁○○所有，及附表編號6、16所示之物為被告甲○○
    所有，然並無證據顯示與被告甲○○、丙○○、丁○○之前開犯行
    有何關連，且非違禁物，自不得宣告沒收。
　㈤原審判決除上述㈠⒉之愷他命部分，由本院併予撤銷改判外，
    其他部分之宣告沒收（含追徵）、沒收銷燬或不予沒收之處
    置，所憑之依據及理由，均同上所述，核無違誤。
五、綜上所述，除被告丙○○就轉讓禁藥部分之上訴有理由外，被
    告丁○○等4人之其他上訴則均無理由，爰撤銷原判決關於被
    告丙○○轉讓禁藥部分之罪刑及沒收，並改判如主文第二項所
    示之刑及沒收，另駁回其他上訴無理由之部分。
據上論斷，應依刑事訴訟法第369條第1項前段、第364條、第299
條第1項前段、第368條，判決如主文。
本案經臺灣桃園地方檢察署檢察官黃鈺斐、朱哲群提起公訴、檢
察官黃鈺斐追加起訴，臺灣高等檢察署檢察官錢明婉到庭執行職
務。　　　　　　
中　　華　　民　　國　　111 　年　　4 　　月　　13　　日
                  刑事第二十二庭審判長法　官  王美玲
                                      法　官  葉韋廷
                                      法　官  陳銘壎
以上正本證明與原本無異。
如不服本判決，應於收受送達後20日內向本院提出上訴書狀，其
未敘述上訴之理由者並得於提起上訴後20日內向本院補提理由書
（均須按他造當事人之人數附繕本）「切勿逕送上級法院」。
                                      書記官  吳思葦
中　　華　　民　　國　　111 　年　　4 　　月　　13　　日
附錄：本案論罪科刑法條全文
修正前毒品危害防制條例第4條
製造、運輸、販賣第一級毒品者，處死刑或無期徒刑；處無期徒
刑者，得併科新臺幣二千萬元以下罰金。
製造、運輸、販賣第二級毒品者，處無期徒刑或七年以上有期徒
刑，得併科新臺幣一千萬元以下罰金。
製造、運輸、販賣第三級毒品者，處七年以上有期徒刑，得併科
新臺幣七百萬元以下罰金。
製造、運輸、販賣第四級毒品者，處五年以上十二年以下有期徒
刑，得併科新臺幣三百萬元以下罰金。
製造、運輸、販賣專供製造或施用毒品之器具者，處一年以上七
年以下有期徒刑，得併科新臺幣一百萬元以下罰金。
前五項之未遂犯罰之。
藥事法第83條
明知為偽藥或禁藥，而販賣、供應、調劑、運送、寄藏、牙保、
轉讓或意圖販賣而陳列者，處7年以下有期徒刑，得併科新臺幣5
千萬元以下罰金。
犯前項之罪，因而致人於死者，處7年以上有期徒刑，得併科新
臺幣1億元以下罰金；致重傷者，處3年以上12年以下有期徒刑，
得併科新臺幣7千5百萬元以下罰金。
因過失犯第1項之罪者，處2年以下有期徒刑、拘役或科新臺幣5
百萬元以下罰金。
第1項之未遂犯罰之。
附表：
編號 物品名稱      備註                                                1                  甲基安非他命1包                                                                經檢視為白色晶體，含第二級毒品甲基安非他命成分，驗前含袋毛重1020.29公克、驗前淨重995.41公克、取出0.14公克鑑定用罄、驗餘淨重995.27公克；純度約97％、驗前純質淨重約965.54公克（證據出處：內政部警政署刑事警察局109年4月10日刑鑑字第1090024926號鑑定書《偵7399號卷二第103至105頁》）。 2                  甲基安非他命5包                                                                經檢視為白色晶體，含第二級毒品甲基安非他命成分，驗前含袋總毛重79.78公克、驗前總淨重76.60公克、取出0.16公克鑑定用罄、驗餘總淨重76.44公克；純度約95％、驗前總純質淨重約72.77公克（證據出處同上）。                 3                                  愷他命2包                                                                                                                                        1.其中1包經檢視為白色晶體，含第三級毒品愷他命及2-氟-   去氯愷他命成分，驗前含袋毛重1公克、驗前淨重0.54公  克、取出0.14公克鑑定用罄、驗餘淨重0.40克；愷他命純度約91％、驗前純質淨重約0.49公克，2-氟- 去氯愷他命純度約5 ％，驗前純質淨重約0.02公克。 2.另1包經檢視為白色晶體，含第三級毒品愷他命成分，驗前含袋毛重14.39 公克、驗前淨重13.80 公克、取出0.15公克鑑定用罄、驗餘淨重13.65公克；愷他命純度約29％、驗前純質淨重約4公克（證據出處同上）。   4                                          甲基安非他命及愷他命混合物3包                                                                                                                                                          1.其中1包經檢視為白色粉末，含微量第二級毒品甲基安非   他命與第三級毒品愷他命成分，驗前含袋毛重1.39公克、   驗前淨重1.02公克、取出0.43 公克鑑定用罄、驗餘淨重   0.59公克。 2.另1包經檢視為米白色粉末，含微量第二級毒品甲基安非   他命與第三級毒品愷他命成分，驗前含袋毛重1.16公克、   驗前淨重0.89公克、取出0.47 公克鑑定用罄、驗餘淨重   0.42公克。 3.1包經檢視為米白色粉末，含微量第二級毒品甲基安非他  命與第三級毒品愷他命成分，驗前含袋毛重0.51公克、驗 前淨重0.24公克、取出0.20公克鑑定用罄、驗餘淨重0.04  公克（證據出處同上）。                                            5                  黑色包裝之即溶包1包                                                              經檢視為黑色包裝，內含淡黃色粉末，含第三級毒品4-甲  基甲基卡西酮及含微量第三級毒品硝甲西泮成分，驗前含  袋毛重6.56公克、驗前淨重5.04公克、取出0.87公克鑑定  用罄、驗餘淨重4.17公克（證據出處同上）。                        6                紅色包裝之藥錠7 包                                                經檢視為紅色包裝，內含橘色圓形物質，含微量第四級毒  品硝西泮成分，驗前含袋總毛重11.78 公克、驗前總淨重  8.04公克、取出0.66公克鑑定用罄、驗餘淨重7.38公克（證據出處同上）。 7          橘色藥錠7顆                              未檢出毒品成分（證據出處：慈濟大學濫用藥物檢驗中心  109年4月1日慈大藥字第000000000號鑑定書《見偵7399號卷二第107至109頁》）    8          甲○○持用之iPhone行動電話1支            含SIM卡1張                                          IMEI碼：000000000000000                                                                                9          甲○○持用之iPhone行動電話1支            IMEI碼：000000000000000                                                                                                                                    10        丙○○持用之iPhone行動電話1支            含SIM卡1張                                          IMEI碼：000000000000000000                                                                            11        丙○○持用之iPhone行動電話1支            IMEI碼：000000000000000                                                                                                                                    12        丁○○持用之iPhone行動電話1支            含SIM卡1張                                          IMEI碼：00000000000000                                                                                13     丁○○持用之ASUS行動電話1支 含SIM卡1張                                          IMEI碼：000000000000000                              14  毒品吸食器1組 甲○○所有                                          15  分裝袋1包      甲○○所有                                          16  無線網路分享器 甲○○所有                                          17     甲基安非他命外包裝袋2個      供包藏附表編號1所示之甲基安非他命（即事實一所查獲之毒品）所用